# Estructura de los datos {#intro}

```{r warning=FALSE, include=FALSE}
library(TTR)
library(ggplot2)
data <- read.csv("./EURUSD_ForexTrading_4hrs.csv")
```

Con el propósito de observar las tendencias y cambios estructurales en la serie, se realizan pruebas estadísticas para conocer la estructura subyacente de la serie.

## Cálculo de Medias Móviles Simples:

El cálculo de medias móviles es una técnica común en el análisis de series de tiempo utilizada para suavizar las fluctuaciones a corto plazo y destacar las tendencias subyacentes en los datos. En este análisis, se implementan medias móviles de corto y largo plazo para identificar patrones de comportamiento y ayudar en la toma de decisiones basadas en tendencias más claras.

```{r include=FALSE}
# Calcular las medias móviles
data$MA_short <- SMA(data$close, n = 50)  # Media móvil de 50 periodos
data$MA_long <- SMA(data$close, n = 500)  # Media móvil de 500 periodos
```

```{r echo=FALSE}
# Eliminar filas con NA en las medias móviles
data_clean <- na.omit(data)

# Crear el gráfico con las filas limpias
ggplot(data_clean, aes(x = as.POSIXct(Gmt.time, format = "%d.%m.%Y %H:%M:%S"))) +
  geom_line(aes(y = close, color = "Close Price")) +
  geom_line(aes(y = MA_short, color = "50-period MA")) +
  geom_line(aes(y = MA_long, color = "500-period MA")) +
  labs(title = "EUR/USD Close Price with Moving Averages",
       x = "Date", y = "Price") +
  scale_color_manual(values = c("Close Price" = "black", 
                                "50-period MA" = "blue", 
                                "500-period MA" = "red")) +
  theme_minimal()


```

-   **Media móvil de 50 periodos (MA corta)**:

    -   Sigue de cerca las fluctuaciones del precio de cierre, respondiendo rápidamente a los cambios de tendencia.

    -   Captura las tendencias a **corto plazo**, pero también refleja mucha volatilidad.

-   **Media móvil de 500 periodos (MA larga)**:

    -   Se mueve de forma más suave, reaccionando más lentamente a los cambios de precios.

    -   Indica la **tendencia a largo plazo**, proporcionando una visión más estable del comportamiento del mercado.

## Análisis de Rezagos

Cómo se comporta la serie de tiempo con respecto a sus valores pasados, introduciendo rezagos.

```{r include=FALSE}
# Crear la serie de tiempo con frecuencia de 6 (observaciones diarias)
ts_close <- ts(data$close, frequency = 6)  # 6 periodos por día
```

```{r echo=FALSE}
# Visualizar los rezagos con lag.plot
lag.plot(ts_close, lags = 9, layout = c(3, 3), main = "Lag Plots of Close Prices (4-Hour Intervals)")

```

En cada uno de los gráficos, los puntos siguen una línea casi perfectamente recta, sugiriendo una **alta autocorrelación** entre los valores de la serie con sus rezagos cercanos.

La pendiente positiva indica que cuando el valor anterior era alto, el valor actual también tiende a ser alto, y lo mismo sucede para valores bajos. Esto sugiere que **la serie es muy persistente**, es decir, los precios tienden a seguir una dirección similar en el corto plazo.

Dado que no hay patrones dispersos o sin forma definida, se puede inferir que la serie no tiene cambios abruptos o comportamiento caótico entre los puntos cercanos. Esto podría indicar que **no hay mucha volatilidad** en los intervalos de 4 horas.

## Análisis de Estacionalidad

Para detectar si existe estacionalidad (patrones repetitivos), utilizaremos **decomposición** o **test de estacionalidad**.

```{r echo=FALSE, message=FALSE, warning=FALSE}
library(forecast)

# Convertir los datos a una serie de tiempo (asumiendo que son horarios)
ts_data <- ts(data$close, frequency = 24 * 30)  # 24 datos diarios, 30 días al mes

# Descomposición STL
decomposed <- stl(ts_data, s.window = "periodic")

# Graficar la descomposición
plot(decomposed)

```

En la gráfica de **descomposición de series de tiempo** se visualizan los **componentes de la serie**: datos originales, estacionalidad, tendencia y residuales (remainder):

1\. **Datos Originales (data):** En la primera gráfica (data), se observan los valores de cierre a lo largo del tiempo. Vemos fluctuaciones en los precios con algunas subidas y bajadas claras, lo que indica la volatilidad normal del mercado Forex.

2\. **Componente Estacional (seasonal):** El segundo gráfico muestra un **patrón repetitivo y periódico**. Este patrón sugiere que hay **ciclos regulares** en la serie. La estacionalidad se mantiene constante a lo largo del tiempo, lo que indica que ciertos movimientos en el mercado se repiten con una periodicidad fija (en este caso, podría ser diaria o semanal). Es probable que este componente estacional refleje la actividad cíclica en horarios específicos o días determinados, como mayor volatilidad durante sesiones overlap (como entre Londres y Nueva York).

3\. **Componente de Tendencia (trend):** El tercer gráfico muestra una **tendencia suavizada** que sigue la dirección general del mercado. Observamos fases de **alzas y caídas**: primero hay una subida clara, luego una caída, y finalmente otra leve tendencia hacia la estabilidad.

4\. **Componente de Residuos o Resto (remainder):** El último gráfico (remainder) muestra los **residuos** o la parte de los datos que no es explicada por la tendencia ni la estacionalidad. Estos residuos parecen ser **ruido blanco**, con fluctuaciones alrededor de cero, lo que indica que no hay patrones significativos adicionales no capturados por los otros componentes.

Prueba de estacionalidad con adf.test:

```{r}
library(tseries)

# Prueba de Dickey-Fuller aumentada para detectar estacionalidad
adf_test <- adf.test(ts_data, alternative = "stationary")
print(adf_test)

```
