---
  title: "Análisis de Series de Tiempo: EUR/USD Forex"
author: "Tu Nombre"
date: "`r Sys.Date()`"
output:
  html_document:
  toc: true
toc_depth: 3
theme: united
highlight: tango
---

```{r setup, include=FALSE}
knitr::opts_chunk$set(
echo = TRUE,
warning = FALSE,
message = FALSE
)
```

# Introducción

En este análisis, trabajaremos con el dataset de tipo de cambio EUR/USD de Forex proporcionado, el cual incluye datos históricos de 2003 a 2021. El objetivo es estudiar las tendencias, estacionalidad y comportamiento estructural de la serie de tiempo. Además, evaluaremos si es necesario realizar transformaciones en la serie para estabilizar la varianza y facilitar la predicción.

# Carga de Librerías

Para realizar este análisis, utilizaremos las siguientes librerías:

```{r load-libraries}
library(forecast)
library(tseries)
library(ggplot2)
library(zoo)
library(changepoint)
library(aTSA)
library(MASS)
library(readr)

```

# Carga de Datos

Descargaremos y cargaremos los datos de Forex EUR/USD desde Kaggle, como fue indicado en la actividad.

```{r load-data}
# Supongamos que los datos ya se descargaron en el archivo 'forex_data.csv'
# Reemplaza 'ruta/a/forex_data.csv' con la ruta real de tu archivo de datos
# datos <- read_csv("ruta/a/forex_data.csv")

# Cargar los datos de Kaggle
# Nota: Configurar previamente la API de Kaggle en el sistema si es necesario.
datos <- read_csv("EURUSD_ForexTrading_4hrs.csv")

# Visualización de las primeras observaciones
head(datos)
```

# Preparación de la Serie Temporal

Para este análisis, utilizaremos la columna de cierre (`Close`) del dataset como nuestra serie de tiempo principal. Convertiremos los datos a formato de serie temporal.

```{r prepare-timeseries}
# Seleccionar la columna de cierre y convertirla a formato de serie de tiempo
close_prices <- datos$close

forex_ts <- ts(close_prices, frequency = 1)

# Visualizar los primeros datos de la serie temporal
head(close_prices)
```

Aplicaremos una primera diferenciación.

```{r differencing}
# Diferenciar la serie para intentar lograr estacionariedad
forex_diff <- diff(forex_ts, differences = 1)

# Graficar la serie diferenciada
autoplot(forex_diff) +
  ggtitle("Serie Temporal Diferenciada del Precio de Cierre EUR/USD") +
  xlab("Fecha") +
  ylab("Diferencia del Precio de Cierre") +
  theme_minimal()
```

Después de la primera diferenciación, se puede obtener que por cada tick quedó el valor del return (x-x_ant) ue es el resultado de la aplicación de la dirferenciaciónd e primer orden. Como se aprecia, la serie ya no tiene una tendencia sino que presenta un comportamiento estacionario, sinembargo, esta serie de tiempo parece ser menos predecible que la serie de tiempo antes de la diferenciación, ya que evidentemente tiene mayor desviación estándar y por tanto un mayor Coeficiente de Variación y un menor SNR.

# Verificación de Estacionariedad en la Serie Diferenciada

Aplicamos nuevamente la prueba Dickey-Fuller a la serie diferenciada para verificar si ahora es estacionaria.

```{r adf-test-differenced}
# Prueba ADF en la serie diferenciada
adf_result_diff <- adf.test(forex_diff)
print(adf_result_diff)

```

**Justificación:**

La diferenciación reduce tendencias de largo plazo en los datos y ayuda a estabilizar la serie.

# Análisis de Autocorrelación

Graficaremos las funciones de autocorrelación (ACF) y autocorrelación parcial (PACF) para observar la dependencia temporal en los datos diferenciados.

```{r acf-pacf}
# Graficar ACF y PACF de la serie diferenciada
par(mfrow = c(1, 2))
Acf(forex_diff, main = "ACF de la Serie Diferenciada")
Pacf(forex_diff, main = "PACF de la Serie Diferenciada")
par(mfrow = c(1,1))
```

La ACF a la izquierda muestra cómo los valores actuales de la serie diferenciada están correlacionados con sus valores en diferentes rezagos (lags). Algunos puntos de la ACF están fuera de las líneas de significancia (líneas punteadas azules), lo cual sugiere que hay correlaciones significativas en esos rezagos específicos. Este patrón puede ser indicativo de que aún existen estructuras autoregresivas o de medias móviles en la serie, incluso después de la diferenciación.

La PACF a la derecha muestra la autocorrelación de la serie diferenciada en cada rezago eliminando el efecto de los rezagos intermedios. Similar a la ACF, algunos valores están fuera de las líneas de significancia, lo que indica correlación significativa en esos rezagos específicos. Este patrón puede sugerir la presencia de efectos autoregresivos en los rezagos correspondientes.

Los picos significativos en la ACF y PACF sugieren que la serie diferenciada podría beneficiarse de un modelo ARIMA para capturar la estructura subyacente. Dependiendo de la cantidad de rezagos significativos en cada gráfico, podría ser apropiado un modelo ARIMA específico (por ejemplo, con ciertos órdenes autoregresivos y de medias móviles).

# Modelo ARIMA

Utilizaremos `auto.arima` para identificar el mejor modelo ARIMA para los datos.

```{r auto-arima}
# Ajuste del modelo ARIMA
forex_arima <- auto.arima(forex_diff)
summary(forex_arima)
```

El modelo ajustado para la serie forex_diff es un ARIMA(0,0,0) con media cero, lo que sugiere que la serie no presenta patrones autoregresivos ni de medias móviles significativos, siendo esencialmente ruido blanco. El valor de sigma\^2 = 8.978×10 −6 representa la varianza del error, con una alta verosimilitud (log likelihood) de 126732.8. Los criterios de información, AIC y BIC, son de -253463.6 y -253455.4, respectivamente, indicando un buen ajuste para este modelo sencillo. Las medidas de error en el conjunto de entrenamiento muestran un error medio (ME) cercano a cero (1.30e-06) y un RMSE de 0.002996, lo cual refleja una precisión razonable. La autocorrelación en el primer rezago (ACF1) es baja (0.0035), sugiriendo independencia en los residuos.

# Detección de Puntos de Cambio

Usaremos la función `cpt.mean` para detectar cambios significativos en la media de la serie.

```{r change-point}
# Detectar puntos de cambio en la media
cpt_mean <- cpt.mean(forex_diff, method = "PELT")
cpt_locations <- cpts(cpt_mean)
print(cpt_locations)

# Graficar puntos de cambio
plot(cpt_mean, main = "Puntos de Cambio en la Media")
```

No se detectaron puntos de cambio, debido a que después de la diferenciación, se convierte básicamente en ruido blanco.

## Media Cero de los Residuos

Comprobamos si la media de los residuos es cero.

```{r t-test-residuals}
# Prueba t en los residuos
residuals_arima <- residuals(forex_arima)
t_test_residuals <- t.test(residuals_arima)
print(t_test_residuals)
```

La prueba t de una muestra realizada sobre los residuos (residuals_arima) arroja un valor de 𝑡=0.073986 con 28,858 grados de libertad y un valor p de 0.941. Dado que el valor p es significativamente mayor a 0.05, no rechazamos la hipótesis nula de que la media de los residuos es igual a cero. Esto sugiere que los residuos no presentan un sesgo significativo. El intervalo de confianza del 95% para la media de los residuos y la media estimada muy cercana a cero es consistente con un modelo bien ajustado sin tendencia sistemática en los errores.

## Independencia de los Residuos

Evaluamos la independencia de los residuos usando la prueba de Ljung-Box.

```{r independence-residuals}
# Prueba de independencia
Box.test(residuals_arima, lag = 20, type = "Ljung-Box")
```

Los datos cargados contienen 28,860 filas y 6 columnas de información sobre el tipo de cambio EUR/USD. La prueba de Dickey-Fuller Aumentada (ADF) realizada en tres configuraciones (sin constante ni tendencia, con constante sin tendencia, y con constante y tendencia) muestra valores ADF altamente negativos y p-valores menores o iguales a 0.01, lo que indica que la serie diferenciada es estacionaria. Además, la prueba de Box-Ljung aplicada a los residuos del modelo ARIMA arroja un valor de 30.772 con un valor p de 0.05827, lo cual sugiere que los residuos **no tienen autocorrelación significativa**, indicando independencia en los errores del modelo.

## Distribución de los Residuos

Analizaremos la normalidad de los residuos con un gráfico Q-Q.

```{r residuals-qqplot}
# Q-Q plot y prueba de Shapiro-Wilk
qqnorm(residuals_arima)
qqline(residuals_arima, col = "red")
```

El gráfico Q-Q muestra que los residuos del modelo se alinean con la normalidad en el centro de la distribución, pero presentan desviaciones significativas en las colas. Esto sugiere que, aunque los residuos se comportan aproximadamente como una distribución normal en el centro, tienen colas más pesadas de lo esperado, lo que indica la presencia de valores extremos.
