# Modelos Estacionarios en series de tiempo

El Algoritmo prophet permite pronosticar series de tiempo adaptandose a tendencias no lineales, con estacionalidad e involucrando dias festivos o periodos de vacaciones.

Realizaremos la prediccion de nuestros serie basados en el Modelo Prophet.

## 1. Carga y Exploración de los Datos

Cargamos los paquetes necesarios y el dataset EURUSD_ForexTrading_4hrs.csv que contiene los tipos de cambio Euro Dolar históricos de 2003 a 2021

```{r echo=FALSE, message=FALSE, warning=FALSE}
library(prophet)
library(dplyr)
library(readr)
library(TTR)
library(ggplot2)
library(fpp3)

data <- read.csv("./EURUSD_ForexTrading_4hrs.csv")

head(data)

```

## 2. Limpieza y Preprocesamiento de los Datos

Continuamos trabajando con la seleccionan las columnas relevantes, la columna de precio de cierre de la negociacion "Close" y para el modelo prophet necesitamos la fecha. Posteriormente se convierten en una serie temporal.

Graficamos los datos originales en funcion del precio de cierre (Close)

```{r echo=FALSE, message=FALSE, warning=FALSE}

library(lubridate)
library(xts)
# Seleccionar columnas relevantes
data_clean <- data %>% select(Gmt.time, close)

# Convertir la columna Gmt.time al formato POSIXct con su formato original
data_clean$ds <- as.POSIXct(data_clean$Gmt.time, format = "%d.%m.%Y %H:%M:%S")

# Mantener el formato de presentación como %Y-%m-%d %H:%M:%S (sin alterar POSIXct)
data_clean$ds <- format(data_clean$ds, format = "%Y-%m-%d %H:%M:%S")
data_clean$ds <- as.POSIXct(data_clean$ds, format = "%Y-%m-%d %H:%M:%S")

# Eliminar filas con valores NA
data_clean <- na.omit(data_clean)

# Convertir a serie de tiempo (xts)
serie_temporal <- xts(data_clean$close, order.by = data_clean$ds)
plot(serie_temporal, main = "Serie Temporal", ylab = "Precio de Cierre", xlab = "Tiempo")


```

Se evidencian fluctuaciones significativas que reflejan los cambios en el mercado durante el período analizado. La serie muestra patrones claros de tendencias ascendentes y descendentes, lo que sugiere posibles componentes de largo plazo y estacionalidad que deben ser tratados en etapas posteriores del análisis.

## 3. División del Dataset en Conjuntos de Entrenamiento y Validación

Se divide el dataset en 70% para entrenamiento y 30% para evaluación del modelo.

```{r echo=FALSE, message=FALSE, warning=FALSE}

# Usaremos el 80% para entrenamiento y 20% para validación
set.seed(123)  # Fijar semilla para reproducibilidad
train_index <- floor(0.8 * nrow(data_clean))

train_data <- data_clean[1:train_index, ]
test_data <- data_clean[(train_index + 1):nrow(data_clean), ]

```

Normalización Min-Max basada únicamente en los datos de entrenamiento

```{r}
min_y <- min(train_data$close)
max_y <- max(train_data$close)
train_data$y <- (train_data$close - min_y) / (max_y - min_y)
test_data$y <- (test_data$close - min_y) / (max_y - min_y)
```

## 5. Ajuste del modelo Facebook Prophet

Los parametros necesarios para el promdeo prophet son la fecha y los datos por lo tanto asigmanos los nombres a cada uno y ajustamos el modelo con la función prophet, usamos predict para predecir los valores futuros según el modelo generado

```{r echo=FALSE, message=FALSE, warning=FALSE}

# Entrenar el modelo Prophet
# Convertir al formato POSIXct directamente desde el original
#train_data$ds <- as.POSIXct(train_data$ds, format = "%Y-%m-%d %H:%M:%S")

# Crear dataframe para almacenar resultados
prophet_results <- data.frame(
  Dataset = character(),
  Actual = numeric(),
  Predicted = numeric()
)

# Entrenar Prophet
for (i in 128:(nrow(train_data) - 1)) {
  subset_train <- train_data[1:i, ]
  model <- prophet(subset_train, verbose = FALSE)
  
  # Predecir el siguiente tick
  future <- data.frame(ds = train_data$ds[i + 1])
  forecast <- predict(model, future)
  
  prophet_results <- rbind(
    prophet_results,
    data.frame(
      Dataset = "Training",
      Actual = train_data$y[i + 1],
      Predicted = forecast$yhat
    )
  )
}
```

```{r}
# 6. Generar predicciones para el conjunto de entrenamiento
#future_train <- make_future_dataframe(model, periods = 1)  # Solo entrenamiento
# Convertir al formato POSIXct directamente desde el original
#forecast_train <- predict(model, future_train)

# Repetir para validación
for (i in 1:(nrow(test_data) - 1)) {
  subset_train <- rbind(train_data, test_data[1:i, ])
  model <- prophet(subset_train, verbose = FALSE)
  
  # Predecir el siguiente tick
  future <- data.frame(ds = test_data$ds[i + 1])
  forecast <- predict(model, future)
  
  prophet_results <- rbind(
    prophet_results,
    data.frame(
      Dataset = "Validation",
      Actual = test_data$y[i + 1],
      Predicted = forecast$yhat
    )
  )
}
  

```

## 7. Evaluar el modelo en el conjunto de validación

```{r}
# 7. Evaluar el modelo en el conjunto de validación
future_test <- test_data %>%
  select(ds) %>%
  mutate(ds = as.Date(ds))  # Asegurar que las fechas sean de tipo Date
forecast_test <- predict(model, future_test)
```

Como se puede, se puede evidenciar tenemos tres campos de salida, que corresponden al valor de la prediccion yhat y los limites inferiores y superiores.

Ahora graficamos la prediccion:

```{r echo=FALSE, message=FALSE, warning=FALSE}
plot(modelo_prophet, forecast)
```

Revisamos la tendencia, estacionalidad semanal y estacionalidad anual

```{r echo=FALSE, message=FALSE, warning=FALSE}
prophet_plot_components(modelo_prophet, forecast)
```

## 5. Evaluación del modelo

```{r echo=FALSE, message=FALSE, warning=FALSE}
forecast_metric_data = forecast %>% 
  as_tibble() %>% 
  mutate(ds = as.Date(ds)) %>% 
  filter(ds>=ymd("2023-06-07"))

RMSE = sqrt(mean((datos_prueba$y - forecast_metric_data$yhat)^2))

MAE = mean(abs(datos_prueba$y - forecast_metric_data$yhat))

MAPE = mean(abs((datos_prueba$y - forecast_metric_data$yhat)/datos_prueba$y))

print(paste("RMSE:",round(RMSE,2)))
print(paste("MAE:",round(MAE,2)))
print(paste("MAPE:",round(MAPE,2)))
```

RMSE: 0.05, MAE0.05 and MAPE0.05 son los valores del modelo

**Evaluación de Predicciones**: - El **MAE en el conjunto de entrenamiento** fue de **0.05**
