# Modelos Estacionarios en series de tiempo

El Algoritmo prophet permite pronosticar series de tiempo adaptandose a tendencias no lineales, con estacionalidad e involucrando dias festivos o periodos de vacaciones.

Realizaremos la prediccion de nuestros serie basados en el Modelo Prophet.

## 1. Carga y Exploración de los Datos

Cargamos los paquetes necesarios y el dataset EURUSD_ForexTrading_4hrs.csv que contiene los tipos de cambio Euro Dolar históricos de 2003 a 2021

```{r echo=FALSE, message=FALSE, warning=FALSE}
library(prophet)
library(TTR)
library(ggplot2)
library(fpp3)

data <- read.csv("./EURUSD_ForexTrading_4hrs.csv")

head(data)

```

## 2. Limpieza y Preprocesamiento de los Datos

Continuamos trabajando con la seleccionan las columnas relevantes, la columna de precio de cierre de la negociacion "Close" y para el modelo prophet necesitamos la fecha. Posteriormente se convierten en una serie temporal.

Graficamos los datos originales en funcion del precio de cierre (Close)

```{r echo=FALSE, message=FALSE, warning=FALSE}

library(lubridate)
library(xts)
data_clean <- data %>% select(Gmt.time,close)
data_clean$Gmt.time <- parse_date_time(data_clean$Gmt.time,"dmy HMS")
data_clean$Gmt.time <- date(data_clean$Gmt.time)
data_clean


# Convertir a serie de tiempo (xts)
serie_temporal <- xts(data_clean$close, order.by = data_clean$Gmt.time)
plot(serie_temporal, main = "Serie Temporal", ylab = "Precio de Cierre", xlab = "Tiempo")


```

Se evidencian fluctuaciones significativas que reflejan los cambios en el mercado durante el período analizado. La serie muestra patrones claros de tendencias ascendentes y descendentes, lo que sugiere posibles componentes de largo plazo y estacionalidad que deben ser tratados en etapas posteriores del análisis.

## 3. División del Dataset en Conjuntos de Entrenamiento y Validación

Se divide el dataset en 70% para entrenamiento y 30% para evaluación del modelo.

```{r echo=FALSE, message=FALSE, warning=FALSE}

set.seed(123)  # Para reproducibilidad
total_filas <- nrow(data_clean)
filas_entrenamiento <- floor(0.7 * total_filas)

datos_entrenamiento <- data_clean[1:filas_entrenamiento, ]
datos_prueba <- data_clean[(filas_entrenamiento + 1):total_filas, ]

datos_prueba


```

## 4. Ajuste del modelo

Los parametros necesarios para el promdeo prophet son la fecha y los datos por lo tanto asigmanos los nombres a cada uno y ajustamos el modelo con la función prophet, usamos predict para predecir los valores futuros según el modelo generado

```{r echo=FALSE, message=FALSE, warning=FALSE}

colnames(datos_prueba)<-c("ds", "y")
modelo_prophet <- prophet(datos_prueba)
future <- make_future_dataframe(modelo_prophet, periods = 600)
tail(future)
forecast <- predict(modelo_prophet, future)
tail(forecast[c('ds', 'yhat', 'yhat_lower', 'yhat_upper')]) #la variable yhat es la predicción

```

Como se puede, se puede evidenciar tenemos tres campos de salida, que corresponden al valor de la prediccion yhat y los limites inferiores y superiores.

Ahora graficamos la prediccion:

```{r echo=FALSE, message=FALSE, warning=FALSE}
plot(modelo_prophet, forecast)
```

Revisamos la tendencia, estacionalidad semanal y estacionalidad anual

```{r echo=FALSE, message=FALSE, warning=FALSE}
prophet_plot_components(modelo_prophet, forecast)
```

## 5. Evaluación del modelo

```{r echo=FALSE, message=FALSE, warning=FALSE}
forecast_metric_data = forecast %>% 
  as_tibble() %>% 
  mutate(ds = as.Date(ds)) %>% 
  filter(ds>=ymd("2023-06-07"))

RMSE = sqrt(mean((datos_prueba$y - forecast_metric_data$yhat)^2))

MAE = mean(abs(datos_prueba$y - forecast_metric_data$yhat))

MAPE = mean(abs((datos_prueba$y - forecast_metric_data$yhat)/datos_prueba$y))

print(paste("RMSE:",round(RMSE,2)))
print(paste("MAE:",round(MAE,2)))
print(paste("MAPE:",round(MAPE,2)))
```

RMSE: 0.05, MAE0.05 and MAPE0.05 son los valores del modelo

**Evaluación de Predicciones**: - El **MAE en el conjunto de entrenamiento** fue de **0.05**
